最高法院民事判決　　　　　　　　　　　　　　　　　八十七年度台上字第八八號
　　上　訴　人　何豐勝
　　訴訟代理人　謝慶輝律師
　　　　　　　　李明益律師
　　被 上訴 人　黃淑芬
右當事人間請求損害賠償事件，上訴人對於中華民國八十六年六月七日台灣高等法院
高雄分院第二審判決（八十六年度重上字第二五號），提起上訴，本院判決如左：
    主  文
上訴駁回。
第三審訴訟費用由上訴人負擔。
    理  由
本件上訴人主張：伊經營勝興當舖，但營業人登記為被上訴人名義。因訴外人梁村田
、謝輝南於民國七十二年六月十日提供高雄市小港區○○○段三十一之三十四號土地
（重測後為同區北段七十七、七十七之一、七十七之二號，下稱系爭土地）向伊抵押
借款，登記被上訴人為系爭土地之抵押權人。嗣債務人未按期清償，伊乃以被上訴人
名義聲請拍賣抵押物，並由被上訴人承受，取得系爭土地所有權。系爭土地乃兩造婚
姻關係存續中取得之財產，非被上訴人之原有財產，屬伊所有。詎被上訴人於七十四
年二月一日未經伊同意，即以買賣為原因，將之移轉登記為訴外人即被上訴人之弟黃
金城所有。兩造嗣雖於七十八年十月二十六日離婚，惟系爭土地既為伊所有，被上訴
人即負有辦理更名登記為伊名義之義務。因被上訴人已將之移轉登記為黃金城所有，
致被上訴人所負更名登記義務，陷於給付不能等情，依民法第二百二十六條第一項規
定，求為命被上訴人賠償相當於系爭土地價格新台幣（下同）一千萬元之判決。
被上訴人則以：系爭土地係兩造共同經營勝興當舖時所購得，而登記為伊名義，嗣上
訴人為清償所欠伊娘家借款債務，乃同意將系爭土地登記為黃金城所有等語，資為抗
辯。
原審以：上訴人主張系爭土地係兩造婚姻關係存續中所取得，登記為被上訴人名義所
有，被上訴人於七十四年二月一日將之移轉登記為訴外人黃金城所有，而兩造於七十
八年十月二十六日離婚等事實，有土地登記簿謄本為證，並為被上訴人所不爭。查兩
造於七十八年十月二十六日協議離婚時約定：「乙方（即被上訴人）名下之勝興當舖
願過戶歸甲方（即上訴人）所有，一切帳目並自離婚登記手續辦妥後交予甲方，原屬
甲方名下之勝興汽車有限公司仍歸甲方所有，乙方不得有任何主張」，有離婚協議書
可稽，並為上訴人所不爭。上訴人亦主張勝興汽車公司及勝興當舖雖登記被上訴人名
義，但實際上為伊所有，此與其主張系爭土地雖登記被上訴人名義所有，但仍為其所
有，具相同意義。兩造於協議離婚時，既就登記為被上訴人名義之勝興當舖約定過戶
為上訴人所有，衡情，上訴人應思及系爭土地亦登記為被上訴人名義，而就之加以約
定，方符常理。上訴人既未於協議離婚時，就系爭土地予以約定，足證系爭土地移轉
登記為黃金城所有，係經上訴人同意，不容委為不知情。又被上訴人抗辯上訴人曾因
與其娘家有金錢往來而交付支票，業據提出支票二紙為證，並為上訴人所是認，而系
爭土地係經上訴人同意始登記為黃金城所有，已見前述，衡情上訴人若非因積欠被上
訴人娘家債務，要無同意將系爭土地移轉登記為被上訴人之弟黃金城所有之理。被上
訴人抗辯上訴人係為清償積欠其娘家債務而移轉系爭土地等語，與事理相符。又系爭
土地於七十四年間即登記為黃金城所有，參諸經驗法則，上訴人於同意移轉系爭土地
所有權時，應已取回其積欠債務之憑證，則被上訴人無法提出十一年前之債權憑證，
難謂與常理不合。上訴人既同意被上訴人將系爭土地移轉登記予黃金城，上訴人主張
被上訴人負有更名登記為其所有之義務云云，即無可取，其請求被上訴人賠償一千萬
元，要乏依據，因而維持第一審所為上訴人敗訴之判決，經核於法洵無違誤。上訴論
旨仍執陳詞，就原審採證認事之職權行使，指摘其為不當，並就原審已論斷者，泛言
未論斷，聲明廢棄原判決，為無理由。
據上論結，本件上訴為無理由，依民事訴訟法第四百八十一條、第四百四十九條第一
項、第七十八條，判決如主文。
中      華      民      國    八十七    年      一      月      十五    日
                              最高法院民事第六庭
                                  審判長法官  蕭  亨  國
                                        法官  吳  正  一
                                        法官  楊  隆  順
                                        法官  陳  淑  敏
                                        法官  黃  義  豐
      右正本證明與原本無異
                                              書  記  官
中      華      民      國    八十七    年      二      月      三      日
